【裁判字號】    99,訴,1373
【裁判日期】    991117
【裁判案由】    侵權行為損害賠償
【裁判全文】
臺灣臺南地方法院民事判決              99年度訴字第1373號
原      告  丙○○
被      告  乙○○
            甲○○
上列當事人間請求侵權行為損害賠償事件，於民國99年11月3 日
辯論終結，本院判決如下：
    主      文
原告之訴及其假執行之聲請均駁回。
訴訟費用新台幣陸仟伍佰元由原告負擔。
    事實及理由
一、原告主張其於民國88年10月6 日持支票面額總計新臺幣（下
    同）978,000 元，發票日均為89年7 月22日之21張合會支票
    向被告乙○○借款70萬元，惟被告乙○○除收取21張合會支
    票外，另要求原告開立2 個月期2 張面額各35萬元支票，每
    2 個月被告乙○○與原告計息1 次後，原告再另開立2 個月
    期2 張面額各35萬元支票交付被告乙○○，被告乙○○則將
    已收取利息2 張各35萬元支票交還原告，故於89年4 月6 日
    原告又開立89年6 月6 日票號QA0000000 號及QA0000000 號
    2 張各35萬元支票，並支付2 個月利息予被告乙○○，被告
    乙○○則將2 張兌現日為89年4 月6 日，並已收取利息之各
    35萬元支票交還原告，故被告乙○○實係基於1 個70萬元借
    款原因而持有原告所交付21張合會支票及2 張各35萬元支票
    ，若21張合會支票於89年7 月22日全部兌現時，被告乙○○
    即應將2 張各35萬元支票及21張合會支票兌現金額978,000
    元扣除70萬元借款後之餘額278,000 元退還給原告。然原告
    於89年7 月22日屆期清償70萬元借款後，被告乙○○不但未
    將278,000 元退還原告，且拒不交還2 張各35萬元之支票，
    被告乙○○甚至意圖不法所有而將2 張各35萬元支票轉讓由
    其父即被告甲○○於92年3 月7 日持向本院提起返還借款民
    事訴訟（下稱系爭返還借款事件），惟依本院92年度營簡字
    第133 號及94年度簡上字第118 號民事判決內容，可知兩造
    已不爭執21張合會支票均已兌現且係用以清償2 張各35萬元
    支票，本院94年度簡上字第118 號民事判決並認定原告未另
    外向被告甲○○借款110 萬元，而判決原告毋庸給付被告甲
    ○○任何款項，被告甲○○則應返還給付原告278,000 元。
    上開訴訟期間歷經第一審2 任法官、第二審5 任法官，共3
    、40次開庭審理，終於在98年11月5 日第二審判決被告甲○
    ○敗訴確定。又被告乙○○、甲○○父子係以經營地下錢莊
    貸款為業，故其財力雄厚、生活優渥，但仍貪得無厭，意圖
    侵吞溢領之278,000 元，竟故意不將2 張各35萬元支票返還
    而與原告纏訟7 年，原告每逢接獲法院開庭通知，身心備感
    惶恐與無奈，且法院開庭之庭外公告欄有記載案由為返還借
    款，造成原告之精神及名譽損害。原告精神飽受煎熬，故引
    發及加重糖尿病之病情，藥劑量持續增加，原告每思及此，
    內心備感無奈不堪，其精神上受有痛苦，難以言喻。為此依
    民法第195 條第1 項規定提起本件訴訟。並聲明：（一）被
    告應連帶給付原告60萬元，及自起訴狀繕本送達之翌日起至
    清償日止，按年息百分之5 計算之利息。（二）原告願供擔
    保，請准宣告假執行。
二、被告乙○○則以原告及被告甲○○間之借貸關係與伊無關，
    原告向被告甲○○借錢，跳票之後完全不處理，被告甲○○
    請人找被告出來處理，原告當面說雖然他有欠被告甲○○錢
    ，但沒有工作，沒有辦法還錢，刑事庭法官說要告民事，被
    告甲○○才告民事，原告退票不只2 張，原告並沒有損害，
    卻還一直告被告，被告甲○○借給原告的錢要不還來，被告
    氣憤不平，精神及壓力更大等語資為抗辯。並聲明：如主文
    第1 項所示。
三、被告甲○○除與被告乙○○之答辯理由相同予以援用外，另
    以原告積欠伊將近1 百萬元，原告並未因系爭返還借款事件
    受有損害，原告主張之侵權行為並不成立等語資為抗辯。並
    聲明：如主文第1 項所示。
四、兩造不爭執之事實：
    被告甲○○前以其借款給原告而持有原告簽發的6 張支票未
    獲付款，總計180 萬元，而依消費借貸法律關係訴請本院92
    年度營簡字第133 號給付票款事件（即系爭返還借款事件）
    請求原告給付，原告於系爭返還借款事件提起反訴，辯稱原
    告已交付21張會款支票共978,000 元給被告甲○○並兌現，
    被告甲○○並沒有交付上開6 張支票的借款，是原告向被告
    甲○○清償完70萬元的借款，還有多的餘額278,000 元在被
    告甲○○處，因此反訴請求被告甲○○給付原告278,000 元
    及其遲延利息，系爭返還借款事件經本院92年度營簡字第13
    3 號民事簡易判決判被告甲○○部分勝訴，原告之反訴駁回
    ，經原告提起上訴，再經本院94年度簡上字第118 號民事判
    決駁回被告甲○○之本訴，並命被告甲○○應該給付原告27
    8,000 元及遲延利息確定。
五、本件兩造爭執之事項在於（一）被告甲○○提起本院92年度
    營簡字第133 號返還借款事件之訴訟，判決結果原告勝訴確
    定，是否是構成被告對原告的侵權行為？（二）如構成侵權
    行為，原告請求的精神慰撫金是否適當？經查：
（一）按因故意或過失，不法侵害他人之權利者，負損害賠償責
      任。又不法侵害他人之身體、健康、名譽、自由、信用、
      隱私、貞操，或不法侵害其他人格法益而情節重大者，被
      害人雖非財產上之損害，亦得請求賠償相當之金額。民法
      第184 條第1 項、第195 條第1 項分別定有明文。是名譽
      權屬民法保障之權利，而名譽權為人格之社會評價，名譽
      有無受侵害，應以社會上對其評價是否貶損以為斷。又按
      侵權行為所發生之損害賠償請求權，以加害人有故意或過
      失不法侵害他人權利，致被害人受有損害，且加害行為與
      損害須有因果關係為其成立要件，若其行為並無故意或過
      失，或損害之發生與有責任原因之事實二者間並無相當因
      果關係，即難謂有損害賠償請求權存在。有最高法院48年
      台上字第481 號、49年台上字第2323號、54年台上字第15
      23號判例可資參照。再按人民訴訟權之保障為憲法第16條
      所明定。蓋訴訟權者，乃人民於權利受損害時，向法院提
      起訴訟，請求為一定裁判之手段性的基本權利。國家對憲
      法所保障之權利遭受不法侵害，均應提供訴訟救濟之途徑
      ，並由司法機關作成終局之裁判，其中民事訴訟為關於民
      事上法律關係之爭訟，即人民於其私法上之權利，受私人
      侵害時，請求法院為一定裁判之爭訟。
（二）原告雖主張其向被告乙○○借款之70萬元清償後，被告乙
      ○○不但未將278,000 元退還，且將2 張各35萬元支票轉
      讓由被告甲○○提起系爭返還借款事件，致與原告纏訟7
      年，侵害原告之精神及名譽，被告應連帶賠償原告之精神
      損害60萬元云云，並提出21張合會支票明細、本院92年度
      營簡字第133 號及94年度簡上字第118 號民事判決各1 件
      及支票2 張為證。惟查被告甲○○確實持有原告簽發到期
      日均於89年4 月至同年6 月間，面額分別為20萬元、30萬
      元、20萬元、35萬元、5 萬元、37,480元、5 萬元、35萬
      元、25萬元、25萬元之支票共10張，經提示後均遭退票。
      另被告甲○○前因自88年1 月起至89年6 月止，陸續貸款
      予原告約200 萬元，因原告經商失敗無力償還，被告甲○
      ○遂於90年9 月間某日，在其台南縣東山鄉東正村東勢73
      號住處，將上情告知訴外人黃進達，並教唆黃進達對原告
      恐嚇，以達催討債務之目的。黃進達受教唆後乃起基於恐
      嚇安全概括之犯意，連續於90年9 月23日晚上6 時30分許
      ，前往臺南縣下營鄉○○村○○街83號找原告未遇，竟以
      危害生命安全之事向訴外人即原告之母親曾阿分恐嚇稱：
      「我被關9 年剛出獄，叫你兒子小心一點！」等語，致曾
      阿分心生懼怕；復於90年10月14日下午1 時30分許，原告
      以行動電話聯絡黃進達時，黃進達又以危害生命安全之事
      於電話中向原告恐嚇稱：「你現在把電話掛斷，你不要讓
      我找到你！」、「你把電話掛斷，不要再談，等著瞧！」
      等語，致原告心生畏懼；於翌日（15日）中午12時許，黃
      進達再度撥打電話至曾阿分位於台南縣下營鄉○○村○○
      街83號家中，以危害生命安全之事向曾阿分恐嚇稱：「要
      讓你孫子找不到父親，像他這麼惡質的人，不用我動手，
      別人就會處理好」等語，致曾阿分心生恐懼，黃進達及被
      告甲○○因而經本院91年度易字第767 號、臺灣高等法院
      臺南分院（下稱臺南高分院）91年度上易字第971 號刑事
      判決判處刑法第305 條之連續及教唆恐嚇危害安全罪有期
      徒刑確定等情，有被告提出之臺南高分院91年度上易字第
      971 號刑事判決1 件、支票、退票理由單各10張在卷可憑
      ，且為原告所不爭執，足見被告辯稱原告有積欠被告甲○
      ○借款乙節，顯非無稽。參以系爭返還借款事件之第一審
      即本院92年度營簡字第133 號民事簡易判決，亦認定原告
      確實有積欠被告甲○○借款尚未清償，經以21張合會支票
      餘額278,000 元為抵充後，原告尚欠被告甲○○822,000
      元之借款未償，而判命原告應給付被告甲○○822,000 元
      及其遲延利息，且駁回原告之反訴乙節，並有原告提出之
      本院92年度營簡字第133 號民事簡易判決1 件存卷可查，
      復經本院依職權調閱系爭返還借款事件全卷查對無誤，益
      見被告辯稱原告積欠被告甲○○借款債務乙節，並非全無
      可採信之處。此外，原告對於被告乙○○為系爭借款貸與
      人乙節，並未提出任何證據以實其說，原告主張被告乙○
      ○意圖不法所有而將2 張各35萬元支票轉讓由被告甲○○
      提起系爭返還借款事件云云，要無可採，堪信被告乙○○
      辯稱系爭借款爭執與伊無關乙節為真實。則被告甲○○依
      個人主觀認知提出事實理由及證據，循司法救濟途徑而提
      出民事訴訟，訴請系爭返還借款事件請求原告返還借款，
      雖最後經本院94年度簡上字第118 號民事判決，認定被告
      甲○○返還系爭借款之本訴請求無據，原告反訴請求返還
      餘額278,000 元及其遲延利息有理由，然此乃屬法院依據
      當事人兩造於訴訟過程中就系爭私權爭執所為之攻擊、防
      禦方法及所提出之證據資料等就法院所獲致之心證為一合
      理公平之終局裁判，以定紛止爭，被告甲○○提起系爭返
      還借款事件，仍屬憲法保障訴訟權之範圍，難認被告甲○
      ○此提起民事訴訟之行為具有不法性，自與侵權行為之構
      成要件有間。況被告甲○○提起系爭返還借款事件，亦難
      認被告甲○○或乙○○有以此妨害原告之名譽權及精神之
      意思，原告在社會上之評價不致因此受有貶損，難認有對
      其精神、名譽造成任何損害。從而原告據此主張其受有精
      神及名譽損害60萬元，依民法第195 條第1 項規定，請求
      被告連帶賠償60萬元及其法定遲延利息，為無理由，不應
      准許。
六、本件原告之訴既經駁回，其假執行之聲請因而失所依附，應
    併予駁回之。
七、末按訴訟費用，由敗訴之當事人負擔。法院為終局判決時，
    應依職權為訴訟費用之裁判。民事訴訟法第78條及第87條第
    1 項分別定有明文。經核本件訴訟費用額即為第一審裁判費
    6,500 元，而原告之請求為無理由，自應由原告負擔本件訴
    訟費用，爰確定原告應負擔之訴訟費用如主文第2 項所示。
八、本件事證已臻明確，兩造其餘攻擊防禦方法及舉證，核與判
    決結果無影響，亦非兩造協議之爭點，爰不一一論述，附此
    敘明。
據上論結，本件原告之訴為無理由，依民事訴訟法第78條、第87
條第1 項，判決如主文。
中    華    民    國    99    年    11    月    17    日
                  民事第三庭    法  官  林雯娟
以上正本係照原本作成。
如對本判決上訴，須於判決送達後20日內向本院提出上訴狀。如
委任律師提起上訴者，應一併繳納上訴審裁判費。
中    華    民    國    99    年    11    月    17    日
                                書記官  楊建新

司法院資訊處製作；財團法人民間司法改革基金會備份。
